臺灣苗栗地方法院民事判決　　　　　　　　　　　　　九十二年度訴字第四九七號
　原　　　告　甲○○○股份有限公司
　法定代理人　戊○○
　訴訟代理人　林富華律師
　被　　　告　丁○○○
　　　　　　　乙○○
　兼右二人共同
　訴訟代理人　丙○○
右當事人間請求拆屋還地等事件，本院於九十三年五月二十日言詞辯論終結，判決
如左：
    主    文
被告應連帶將坐落苗栗縣苗栗市○○段第二二九之八六、二二九之一二四、二二九之
一二五號土地內如附圖（即九十三年四月二十八日苗栗縣苗栗地政事務所實側圖）所
示編號Ａ面積合計三平方公尺土地，同段二二九之八六、二二九之一二五、二二九之
一二六號土地內如附圖所示編號Ｂ面積合計六平方公尺土地，同段二二九之八六、二
二九之一二六號土地內如附圖所示編號Ｃ面積合計二平方公尺土地，及同段二二九之
八六、二二九之一二六號土地內如附圖所示編號Ｄ面積合計二平方公尺土地，予以騰
空返還原告。
被告應連帶給付原告新台幣萬伍仟捌佰伍拾貳元整，及自民國九十二年十一月一日
起至被告返還前項土地之日止，按年給付原告新台幣柒仟壹佰柒拾柒元整。
訴訟費用由被告連帶負擔。
本判決第一項，於原告以新台幣壹拾萬捌仟陸佰捌拾元為被告供擔保後，得為假
執行。被告於上開假執行程序實施前，得以新台幣肆拾壹萬陸仟零肆拾玖元為原告供
擔保，而免為假執行。
本判決第二項，於原告以新台幣壹萬壹仟玖佰伍拾壹元為被告供擔保後，得為假執行
。被告於上開假執行程序實施前，得以新台幣萬伍仟捌佰伍拾貳元為原告供擔保，
而免為假執行。
    事    實
甲、原告方面：
一、聲明：
（一）被告應連帶將坐落苗栗縣苗栗市○○段第二二九之八六、二二九之一二四、二
      二九之一二五號土地內如附圖（即九十三年四月二十八日苗栗縣苗栗地政事務
      所實側圖）所示編號Ａ面積合計三平方公尺土地，同段二二九之八六、二二九
      之一二五、二二九之一二六號土地內如附圖所示編號Ｂ面積合計六平方公尺土
      地，同段二二九之八六、二二九之一二六號土地內如附圖所示編號Ｃ面積合計
      二平方公尺土地，及同段二二九之八六、二二九之一二六號土地內如附圖所示
      編號Ｄ面積合計二平方公尺土地，予以騰空返還原告。
（二）被告應連帶給付原告新台幣（下同）三萬五千八百五十二元，及自民國（下同
      ）九十二年十一月一日起至被告返還前項土地之日止，按年給付原告七千一百
      七十七元。
（三）訴訟費用由被告連帶負擔。
（四）原告願供擔保，請准宣告假執行。
二、陳述略以：
（一）坐落苗栗縣苗栗市○○段第二二九之八六、二二九之一二四、二二九之一二五
      、二二九之一二六號等四筆土地（下稱系爭土地）為原告所有。被告多年來無
      權設置地上物，占用系爭二二九之八六、二二九之一二四、二二九之一二五號
      土地內如附圖所示編號Ａ面積合計三平方公尺土地，同段二二九之八六、二二
      九之一二五、二二九之一二六號土地內如附圖所示編號Ｂ面積合計六平方公尺
      土地，同段二二九之八六、二二九之一二六號土地內如附圖所示編號Ｃ面積合
      計二平方公尺土地，及同段二二九之八六、二二九之一二六號土地內如附圖所
      示編號Ｄ面積合計二平方公尺土地。經原告迭次發函催告配合拆除還地，迄今
      未返還土地。為此，依民法第七百六十七條規定，訴請被告連帶返還前揭所占
      用之土地。
（二）又被告無權占有系爭土地一、二十多年，致原告受有相當於租金之損害，被告
      則受有不當得利，為此，依土地法第九十七條第一項、第一百零五條規定，請
      求被告連帶給付自八十七年十一月一日起至被告返還系爭土地之日止，按系爭
      土地之申報地價百分之五計算之不當得利，即被告應連帶給付原告三萬五千八
      百五十二元，及自九十二年十一月一日起至被告返還前項土地之日止，按年給
      付原告七千一百七十七元。
（三）目前占用系爭土地之建物為磚造房屋，有磚牆及石綿瓦，並非被告所辯由他人
      興建之茅草屋。
三、證據：提出土地登記謄本、現況照片、存證信函、複丈成果圖、地價謄本等件為
    證。
乙、被告方面：
一、聲明：
（一）原告之訴駁回。
（二）訴訟費用由原告負擔。
二、陳述略以：
（一）被告曾於七十一年六月間向原告購買與系爭土地相鄰之同段二二九之九四、二
      二九之九五、二二九之九六號土地，系爭二二九之八六、二二九之一二四、二
      二九之一二五、二二九之一二六號等四筆土地則於八十八年三月間自二二九之
      八六號土地分割而來，被告僅係使用購買之土地，並未占用系爭土地。原告所
      指占用系爭土地之茅屋，乃訴外人即後備軍人呂鍾麟所興建，呂鍾麟去世後，
      其家人繼續住在該屋，約七十幾年間全家搬離該屋。
（二）原告所指占用之系爭土地，乃原告中苗加油站圍牆內之土地，為雙方協議購買
      之土地範圍，惟原告漏未將該部分土地移轉登記予被告，應依以前之價格再出
      售予被告。
三、證據：提出地籍圖、原告擬議售中苗加油站後側被占用土地相關資料表、同意書
    、土地謄本、原告通知函等件為證。
丙、本院依職權函請地政機關派員到現場協同履勘，制有現場圖、勘驗筆錄、現場照
    片、九十三年四月二十八日苗栗縣苗栗地政事務所實側圖（附圖）可資參照。
    理    由
一、兩造之主張及陳述，詳如前事實欄所載。
二、茲依集中審理制度之精神，經兩造交換書狀後，於九十三年五月二十日當庭整理
    爭點，及經兩造協議簡化爭點及簽名確認如下：
（一）不爭執事項：
      (1)坐落苗栗縣苗栗市○○段第二二九之一二四、二二九之一二五、二二九之一
        二六、二二九之八六地號等四筆土地之土地登記謄本所記載之土地所有權人
        為原告。
      (2)坐落於上開四筆土地上之編號Ａ、Ｂ、Ｃ、Ｄ建物（如苗栗地政事務所九十
        三年二月十六日實測圖所示），經被告同意後，目前為被告之媳婦黃錫妹堆
        置物品。
      (3)原告曾將相鄰之同段第二二九之九四、九五、九六地號土地出售予被告。
（二）爭執事項：
　　　(1)原告是否將上開建物坐落之基地出售予被告？
      (2)上開建物是否為被告所有？
三、查原告仍為系爭二二九之一二四、二二九之一二五、二二九之一二六、二二九之
    八六地號等四筆土地之土地登記謄本所記載之土地所有權人，相鄰之同段第二二
    九之九四、九五、九六地號土地則曾由原告出售予被告，而如附圖所示系爭土地
    上之編號Ａ、Ｂ、Ｃ、Ｄ建物，經被告同意後，目前為被告之媳婦黃錫妹堆置物
    品之事實，為兩造所不爭執，復有土地登記謄本可資參照，並經本院依職權履勘
    現場及訊問證人即被告丙○○之媳婦黃錫妹屬實。揆諸被告所提出之原告擬議售
    中苗加油站後側被占用土地相關資料表、同意書、土地謄本、原告通知函等件所
    示，均無從認定如附圖所示系爭土地上編號Ａ、Ｂ、Ｃ、Ｄ建物所坐落之基地曾
    出售予被告。反之，依原告擬議售中苗加油站後側被占用土地相關資料表所示，
    所表列之土地地號及土地面積，均與系爭土地無關，適足以佐證系爭土地並非兩
    造原來協議買賣之範圍。縱使雙方曾口頭提議併列入買賣範圍，惟既未簽立書面
    之不動產買賣契約，復未支付系爭土地之價款，尚無從據以認定雙方就買賣系爭
    土地之契約必要之點已合致，被告自不得基於買受人或所有權人之地位使用系爭
    土地。
四、復查系爭二二九之八六、二二九之一二四、二二九之一二五號土地內如附圖所示
    編號Ａ面積合計三平方公尺土地為竹木搭造之雞舍，同段二二九之八六、二二九
    之一二五、二二九之一二六號土地內如附圖所示編號Ｂ面積合計六平方公尺土地
    為堆置雜物之北邊磚造水泥牆房間，同段二二九之八六、二二九之一二六號土地
    內如附圖所示編號Ｃ面積合計二平方公尺土地為放置洗衣機之磚造水泥牆廁所，
    及同段二二九之八六、二二九之一二六號土地內如附圖所示編號Ｄ面積合計二平
    方公尺土地為堆置雜物之南邊磚造水泥牆房間等情，業據本院本院依職權函請地
    政機關於九十三年一月十六日派員到現場協同履勘，制有現場圖、勘驗筆錄、現
    場照片、九十三年四月二十八日苗栗縣苗栗地政事務所實側圖（附圖）可資參照
    。被告辯稱占用系爭土地之建物為訴外人呂鍾麟所興建之茅草屋等語，顯與前揭
    現況不符，礙難採信。另經被告丙○○於其媳婦黃錫妹面前當場陳述：（目前房
    屋裡的東西是誰的？）是我的媳婦黃錫妹在使用，我是在我買的範圍內借黃錫妹
    使用，借給黃錫妹放東西及放洗衣機，房屋內之瓦斯管線是我兒子安裝的，由我
    媳婦黃錫妹支付水、電費等語，詳載於勘驗筆錄可考，足見如附圖所示占用系爭
    土地之編號Ａ、Ｂ、Ｃ、Ｄ建物均由被告管理使用無疑。
五、按所有人對於無權占有其所有物者，得請求返還之，民法第七百六十七條前段定
    有明文可參。綜上論述，原告為系爭土地之所有權人，被告無權占有如附圖所示
    編號Ａ、Ｂ、Ｃ、Ｄ部分之土地，為此，原告依據民法第七百六十七條前段規定
    ，請求被告應連帶將坐落系爭第二二九之八六、二二九之一二四、二二九之一二
    五號土地內如附圖所示編號Ａ面積合計三平方公尺土地，同段二二九之八六、二
    二九之一二五、二二九之一二六號土地內如附圖所示編號Ｂ面積合計六平方公尺
    土地，同段二二九之八六、二二九之一二六號土地內如附圖所示編號Ｃ面積合計
    二平方公尺土地，及同段二二九之八六、二二九之一二六號土地內如附圖所示編
    號Ｄ面積合計二平方公尺土地，予以騰空返還原告，為有理由，應予准許。
六、次按依不當得利之法則，請求返還不當得利，以無法律上原因而受有利益，致他
    人受有損害為其要件，故其請求返還之範圍，應以對方所受利益為限，無權占有
    他人土地，依社會通常觀念，顯然可能獲得相當於租金之利益，此有最高法院六
    十一年度台上字第一六九五號判例可資參照。核被告無權占有系爭土地一、二十
    多年，致原告受有相當於租金之損害，被告則受有不當得利，且原告自八十六年
    間起即曾寄發存證信函催告被告返還土地；為此，原告依土地法第九十七條第一
    項、第一百零五條規定，請求被告連帶給付九十二年十月三十日起訴前五年相當
    於租金之不當得利，即自八十七年十一月一日起至被告返還系爭土地之日止，按
    系爭土地之申報地價百分之五計算之不當得利，即被告應連帶給付原告三萬五千
    八百五十二元，及自九十二年十一月一日起至被告返還前項土地之日止，按年給
    付原告七千一百七十七元，於法有據，應屬相當，同有理由，併予准許。
七、原告陳明願供擔保以代釋明聲請宣告假執行，核與民事訴訟法第三百九十條第二
    項並無不合，爰酌定相當擔保金額，准予宣告假執行。併依同法第三百九十二條
    第二項規定，職權宣告被告得預供擔保而免為假執行。
八、本件事證已臻明確，兩造其餘之主張及抗辯，不影響判決之結果，爰不一一論述
    。
九、據上論斷，本件原告之訴為有理由，爰依民事訴訟法第八十五條第二項、第三百
    九十條第二項、第三百九十二條第二項，判決如主文。
中　　　華　　　民　　　國　　九十三　　年　　　六　　　月　　　三　　　日
                                      民事庭法官    李麗萍
右為正本係照原本作成
如對本判決上訴，須於判決送達後廿日內向本院提出上訴狀。
中　　　華　　　民　　　國　　九十三　　年　　　六　　　月　　　三　　　日
                                      法院書記官    蕭雅馨
附圖：九十三年四月二十八日苗栗縣苗栗地政事務所實側圖
